ACORDAO-COMPLETO-2589264

ACÓRDÃO 3700/2023 ATA 16/2023 - SEGUNDA CÂMARA

VISTOS, relatados e discutidos estes autos em que se analisa ato de alteração de aposentadoria deferida pelo Tribunal Regional do Trabalho da 10ª Região/DF e TO em benefício da Sra. Aparecida Selma Correa Araújo,
ACORDAM os Ministros do Tribunal de Contas da União, reunidos em Sessão da 2ª Câmara, ante as razões expostas pelo Relator, e com fulcro nos incisos III e IX do art. 71 da Constituição Federal e nos arts. 1º, inciso V, e 39, inciso II, da Lei 8.443/1992, c/c o art. 259, inciso II, do Regimento Interno/TCU, em:
9.1. considerar legal a alteração de aposentadoria em favor da Sra. Aparecida Selma Correa Araújo, concedendo registro ao correspondente ato; e
9.2. determinar ao Tribunal Regional do Trabalho da 10ª Região/DF e TO que, no prazo de 15 (quinze) dias a contar da ciência deste Acórdão, dê ciência do inteiro teor desta Deliberação à interessada.

Ato de alteração de aposentadoria deferida pelo Tribunal Regional do Trabalho da 10ª Região/DF e TO em benefício da Sra. Aparecida Selma Correa Araújo.

Segunda Câmara

Tribunal Regional do Trabalho da 10ª Região/DF e TO.

3. Interessada: Aparecida Selma Correa Araújo (XXX.190.806-XX).

13.1. Ministros presentes: Vital do Rêgo (Presidente), Augusto Nardes, Aroldo Cedraz e Antonio Anastasia.
13.2. Ministro-Substituto presente: Marcos Bemquerer Costa (Relator).

MARCOS BEMQUERER

Trata-se de ato de alteração de aposentadoria deferida pelo Tribunal Regional do Trabalho da 10ª Região/DF e TO em benefício da Sra. Aparecida Selma Correa Araújo.
2.	 A Unidade de Auditoria Especializada em Pessoal (AudPessoal) analisou o processo, concluindo haver irregularidade na concessão, conforme a instrução inserta à peça 4, assim vazada: 
"Ato: 9888/2019 - Alteração - Interessada: APARECIDA SELMA CORREA ARAÚJO - CPF: XXX.190.806-XX
Parecer do Controle Interno: considerar o ato legal.
Constatações e análises: 
9.1.1. Houve o registro de pelo menos uma rubrica com 'Denominação para análise pelo TCU = Vantagem de caráter pessoal (3560 - Opção Fun. Comissionada Inat Provisório (Vantagem de caráter pessoal - Incorporação de opção de função) - R$ 3.072,36) '.
Justificativa do Gestor de Pessoal: não há. Verificação efetuada no âmbito do TCU.
Análise do Controle Interno: não há. Verificação efetuada no âmbito do TCU.
Análise da Equipe Técnica: ilegal.
No âmbito do Acórdão 2988/2018-TCU-Plenário (Ministra-Relatora Ana Arraes) este Tribunal deixou assente de que os servidores que tenham satisfeito os pressupostos temporais no art. 193 da Lei 8.112/1990 e os requisitos para aposentadoria até 18/1/1995 podem acrescer aos proventos de inatividade, deferidos com base na remuneração do cargo efetivo, o valor da função de confiança ou a vantagem dos quintos/décimos/VPNI, de forma não cumulativa, em razão da vedação contida no § 2º do próprio art. 193 da Lei 8.112/1990.
No caso concreto, além de estar cumulativa com a vantagem de quintos, não houve o implemento dos requisitos do art. 193 da Lei 8.112/1990 até 18/1/1995 (cinco anos consecutivos ou dez anos interpolados no exercício de função) , razão pela qual é indevida a vantagem de opção.
9.1.2. Houve o registro de pelo menos uma rubrica com 'Denominação para análise pelo TCU = Vantagem de caráter pessoal (3575 - Vant. Pes. Lei 9.527/97 Inat Provisório (Vantagem de caráter pessoal - Incorporação de quintos/décimos de função) - R$ 3.336,23) '.
Justificativa do Gestor de Pessoal: não há. Verificação efetuada no âmbito do TCU.
Análise do Controle Interno:  não há. Verificação efetuada no âmbito do TCU.
Análise da Equipe Técnica: legal
A concessão da vantagem de 'quintos' ou 'décimos' está em consonância com a jurisprudência deste Tribunal e os critérios das Leis 8.911/1994 e 9.624/1998 (os períodos anteriores a 8/4/1998 são suficientes para a incorporação da vantagem de quintos) .
O quadro resumo de ocorrências e, quando for o caso, o detalhamento da norma legal e da jurisprudência para as inconsistências acima elencadas encontra-se no anexo II dessa instrução.
 (...) 
Ante o exposto, com fundamento no art. 71, inciso III, da Constituição Federal, no art. 1º, inciso V, e art. 39, incisos I e II, da Lei 8.443/1992, no art. 260 do Regimento Interno do Tribunal de Contas da União, propõe-se: 
Considerar ILEGAL e recusar registro do ato de Aposentadoria 9888/2019 - Alteração de APARECIDA SELMA CORREA ARAÚJO do quadro de pessoal do Tribunal Regional do Trabalho da 10ª Região/DF e TO, com base nos arts. 71, inciso III, da Constituição Federal, 1º, inciso V, e 39, inciso II, da Lei 8.443/1992 e 260, § 1º, do Regimento Interno.
Com fulcro no art. 262, caput, do Regimento Interno deste Tribunal, determinar ao órgão/entidade Tribunal Regional do Trabalho da 10ª Região/DF e TO que: 
dispense a devolução dos valores indevidamente recebidos de boa-fé até a data da ciência do Tribunal Regional do Trabalho da 10ª Região/DF e TO, do acórdão que vier a ser proferido, com base no Enunciado 106 da Súmula da Jurisprudência do TCU;
no prazo de trinta dias, contados da ciência da decisão, envie a este Tribunal documentos comprobatórios de que a interessada cujo ato foi impugnado está ciente do julgamento deste Tribunal;
dê ciência, no prazo de quinze dias, contados da notificação, do inteiro teor desta deliberação à interessada, alertando-a de que o efeito suspensivo proveniente da interposição de eventuais recursos junto ao TCU não a exime da devolução dos valores percebidos indevidamente, caso o recurso não seja provido;
promova a exclusão, no prazo 15 (quinze) dias, contados a partir da ciência desta deliberação, sujeitando-se a autoridade administrativa omissa à responsabilidade solidária, da rubrica apontada em face de manifesta ilegalidade, uma vez que o seu pagamento não encontra respaldo na jurisprudência deste Tribunal."
3.	O escalão dirigente da unidade técnica alinhou-se ao exame e ao encaminhamento sugeridos pela instrução acima reproduzida (peça 5) . 
4.	O Ministério Público de Contas, representado pelo Procurador Rodrigo Medeiros de Lima, aquiesceu à proposta da AudPessoal (peça 7) .
	É o Relatório.

não há

Procurador Rodrigo Medeiros de Lima.

PESSOAL. ATO DE ALTERAÇÃO DE APOSENTADORIA. CONVERSÃO DE PROVENTOS PROPORCIONAIS EM INTEGRAIS. CONSTATAÇÃO DE PERCEPÇÃO CUMULATIVA DA VANTAGEM DE "QUINTOS" COM A PARCELA "OPÇÃO DE FUNÇÃO". VANTAGEM JÁ CONSIDERADA LEGAL PELO TRIBUNAL POR OCASIÃO DO ATO INICIAL DE APOSENTAÇÃO. POSSIBILIDADE DA ACUMULAÇÃO EM FACE DO PREENCHIMENTO DOS REQUISITOS DA APOSENTADORIA ANTES DA PROMULGAÇÃO DA EMENDA CONSTITUCIONAL 20/1998 E EM CONFORMIDADE COM OS ENTENDIMENTOS DA DECISÃO 481/1997 - PLENÁRIO E ACÓRDÃO 2.976/2005 - PLENÁRIO. PRECEDENTES DESTA CORTE DE CONTAS. LEGALIDADE DA CONCESSÃO. REGISTRO DO ATO. DETERMINAÇÃO.

APOSENTADORIA (APOS)

Unidade de Auditoria Especializada em Pessoal (AudPessoal).

Em apreciação ato de alteração de aposentadoria deferida pelo Tribunal Regional do Trabalho da 10ª Região/DF e TO em benefício da Sra. Aparecida Selma Correa Araújo.
2.		A presente alteração se refere unicamente à modificação nos proventos da ex-servidora, a qual foi inicialmente inativada de forma proporcional, mas passou a ter direito à integralidade dos proventos a contar de 08/08/2013, ante o acometimento de doença especificada em lei, com incapacidade definitiva para o trabalho, nos termos do art. 190 da Lei 8.112/1990, conforme atesta o Laudo Médico Pericial inserto à peça 2, p. 10.	
3.	A Unidade de Auditoria Especializada em Pessoal (AudPessoal) , em sua análise, propõe a ilegalidade da concessão e negativa de registro do ato, em face do pagamento cumulativo das parcelas de "quintos" e de "opção de função", o que estaria em desacordo com o art. 193, § 2º, da Lei 8.112/1990, além de não ter havido a implementação dos requisitos para aposentação até 18/1/1995, o que tornaria a vantagem indevida (peças 4 e 5) .
4.	Ao analisar melhor o ato em tela, observo que a aposentação da Sra. Aparecida Selma Correa Araújo ocorreu em 04/03/1998, tendo seu ato inicial sido considerado legal por esta Corte de Contas (Acórdão de Relação 910/2010 - 1ª Câmara, relator: Min. Weder de Oliveira) , ocasião em que a interessada já contemplava o pagamento da vantagem "opção" juntamente com "quintos". 
5.	Compulsando os precedentes desta Casa que orientam a exegese da matéria, a legislação de regência e os documentos que integram o processo, chego à conclusão diversa das instâncias pareceristas, como passo a explicar.
6.	A incorporação da vantagem de "quintos" decorrente do exercício de cargo ou função comissionada estava assim prevista na Lei 8.112/1990:
 "Art. 193. O servidor que tiver exercido função de direção, chefia, assessoramento, assistência ou cargo em comissão, por período de 5 (cinco) anos consecutivos, ou 10 (dez) anos interpolados, poderá aposentar-se com a gratificação da função ou remuneração do cargo em comissão, de maior valor, desde que exercido por um período mínimo de 2 (dois) anos.
§ 1° Quando o exercício da função ou cargo em comissão de maior valor não corresponder ao período de 2 (dois) anos, será incorporada a gratificação ou remuneração da função ou cargo em comissão imediatamente inferior dentre os exercidos.
§ 2° A aplicação do disposto neste artigo exclui as vantagens previstas no art. 192, bem como a incorporação de que trata o art. 62, ressalvado o direito de opção."
7.	O referido dispositivo foi revogado com a edição da Medida Provisória 831, publicada em 18/1/1995, convertida na Lei 9.527/1997. Com o advento da Lei 9.624/1998, sobreveio novo disciplinamento do tema, verbis:
"Art. 7º É assegurado o direito à vantagem de que trata a art. 193 da Lei nº 8.112, de 1990, aos servidores que, até 19 de janeiro de 1995, tenham completado todos os requisitos para obtenção de aposentadoria dentro das normas até então vigentes.
Parágrafo único. A aplicação do disposto no caput exclui a incorporação a que se referia o art. 62 e as vantagens previstas no art. 192 da Lei nº 8.112, de 1990".
8.	Acerca da parcela "opção", a Lei 8.911/1994 dispunha que:
"Art. 2º É facultado ao servidor investido em cargo em comissão ou função de direção, chefia e assessoramento, previstos nesta Lei, optar pela remuneração correspondente ao vencimento de seu cargo efetivo, acrescido de cinquenta e cinco por cento do vencimento fixado para o cargo em comissão, ou das funções de direção, chefia e assessoramento e da gratificação de atividade pelo desempenho de função, e mais a representação mensal. 
Parágrafo único. O servidor investido em função gratificada (FG) ou de representação (GR) , ou assemelhadas, constantes do Anexo desta Lei, perceberá o valor do vencimento do cargo efetivo, acrescido da remuneração da função para a qual foi designado.
 (...) 
Art. 11. A vantagem de que trata esta Lei integra os proventos de aposentadoria e pensões."
9.	Em seguida, ao apreciar Representação da Secretaria-Geral de Administração do TCU, a Corte de Contas exarou a Decisão 481/1997 - Plenário (relator: Min. Paulo Affonso Martins de Oliveira) , por meio da qual decidiu que o aposentado antes da vigência da Lei 8.911/1994 teria direito à "opção", desde que tivesse exercido por "no mínimo por dois anos, no regime de remuneração em que são devidas as vantagens financeiras objeto da referida Decisão Normativa, Cargos em Comissão e/ou de Funções de Confiança de mesmo nível". Outrossim, estabeleceu-se que "o direito à opção alcança tanto o servidor que se aposentou no exercício da função comissionada como o servidor efetivo, optante, na atividade, e portador ainda que apenas de 1/5 (um quinto) ou 1/10 (um décimo) , o qual poderá levar para a aposentadoria a parcela da opção correspondente à percebida na data da inatividade ou quando satisfizer os requisitos necessários para tanto".
10.	Tal decisum, no entanto, foi desconstituído por meio da Decisão 844/2001 - Plenário (relator: Min. Walton Alencar Rodrigues) , porém a questão referente à percepção da rubrica "opção" foi objeto de amplo debate no Plenário do Tribunal que, por meio do Acórdão 2.076/2005 (rel. Min. Subst. Augusto Sherman) , assegurou a incorporação dessa vantagem aos proventos de aposentadoria dos servidores que, até a data de 18/1/1995, tivessem satisfeito os pressupostos temporais estabelecidos no art. 193 da Lei 8.112/1990, ainda que sem os requisitos para aposentação em qualquer modalidade. Outrossim, entendeu-se pela manutenção dos efeitos gerados pelos atos de aposentadoria expedidos com base no entendimento decorrente das Decisões 481/1997 - Plenário e 565/1997 - Plenário, e já publicados no órgão de imprensa oficial até a data da publicação da Decisão 844/2001 - Plenário (DOU de 25/10/2001) .
11.	Posteriormente, a "opção" passou a ser examinada à luz da impossibilidade de que o valor da aposentadoria (ou pensão) excedesse a remuneração do servidor no cargo efetivo, por força do que estabelece o art. 40, § 2º, da Constituição Federal, com redação dada pela EC 20/1998:
"Art. 40 - Aos servidores titulares de cargos efetivos da União, dos Estados, do Distrito Federal e dos Municípios, incluídas suas autarquias e fundações, é assegurado regime de previdência de caráter contributivo, observados critérios que preservem o equilíbrio financeiro e atuarial e o disposto neste artigo. (Redação dada pela Emenda Constitucional nº 20, de 15/12/98) 
 (...) 
§ 2º Os proventos de aposentadoria e as pensões, por ocasião de sua concessão, não poderão exceder a remuneração do respectivo servidor, no cargo efetivo em que se deu a aposentadoria ou que serviu de referência para a concessão da pensão". (Redação dada pela Emenda Constitucional nº 20, de 1998) "
12.	Nesse contexto, o Plenário desta Casa apreciou a questão mediante o Acórdão 1599/2019-TCU-Plenário (relator: Min. Benjamin Zymler) , decidindo assentar a seguinte interpretação:
"9.4. firmar entendimento de que é vedado o pagamento das vantagens oriundas do art. 193 da Lei 8.112/1990, inclusive o pagamento parcial da remuneração do cargo em comissão ('opção') , aos servidores que implementaram os requisitos de aposentadoria após 16/12/1998, data de publicação da Emenda Constitucional 20, que limitou o valor dos proventos à remuneração do cargo efetivo no qual se deu a aposentadoria."
13.	No caso concreto, a interessada satisfez os requisitos temporais constantes do então vigente art. 193 da Lei 8.112/1990 bem antes da sua revogação em 18/1/1995, em conformidade com os parâmetros estabelecidos pela Decisão 481/1997 - Plenário, atendendo, igualmente, aos limites hermenêuticos adotados pelo Acórdão 2076/2005-TCU-Plenário, daí porque considerada legal a concessão original mediante o Acórdão de Relação 910/2010 - 1ª Câmara.
14.	Igualmente sobressai dos autos que a aposentadoria inicial da Sra. Aparecida Selma Correa Araújo foi concedida em 04/03/1998 (peça 2, p. 1) , anteriormente a promulgação da EC 20/1998, o que faz deferência aos comandos do Acórdão 1599/2019-TCU-Plenário, porquanto as regras referentes à fixação do caráter contributivo para o regime previdenciário estatutário e à proibição de receber proventos em montante superior à remuneração do cargo efetivo foram estabelecidas somente a partir da vigência dessa EC, em 15/12/1998, não havendo ilegalidade na percepção cumulativa dos "quintos" com a parcela de "opção" na hipótese em exame.
15.	Como se percebe, os pressupostos indicados nos precitados Acórdãos 2.076/2005 e 1.599/2019, ambos do Plenário, foram atendidos. Em consequência, a interessada faz jus ao pagamento cumulativo das vantagens de "quintos" e de "opção de função", na forma como considerado legal por este Tribunal por meio do já mencionado Acórdão de Relação 910/2010 - 1ª Câmara, sem possibilidade de revisão desse aspecto na presente oportunidade.
16.	Ressalto que essa interpretação tem aderência a outras decisões desta Corte, a exemplo dos Acórdãos 1.780/2022 (relator: Min. Subst. André de Carvalho) e 4.643/2021 (relator: Min. Bruno Dantas) , da 2ª Câmara, que contam com o mesmo resumo de julgado colhido do acervo desta Casa de Contas mediante a ferramenta de pesquisa "jurisprudência selecionada":
"Os servidores que tenham satisfeito os pressupostos temporais estabelecidos no art. 193 da Lei 8.112/1990 até 18/1/1995 e os requisitos para aposentadoria até o advento da EC 20/1998 podem acrescer aos seus proventos de inatividade o pagamento parcial da remuneração do cargo em comissão  ('opção') , inclusive de forma cumulativa com a vantagem dos quintos/décimos/VPNI, pois a fixação do caráter contributivo para o regime previdenciário estatutário e a vedação para a percepção de proventos em montante superior à remuneração do cargo efetivo somente foram estabelecidas a partir da vigência da mencionada emenda constitucional." (grifei) 
17.	Em recente julgado de minha relatoria (Acórdão 2861/2023-TCU-Segunda Câmara) , tal entendimento também foi sufragado por esta 2ª Câmara, com o seguinte Sumário:
"PESSOAL. APOSENTADORIA. PERCEPÇÃO CUMULATIVA DA VANTAGEM DE 'QUINTOS' COM A PARCELA DE 'OPÇÃO DE FUNÇÃO'. POSSIBILIDADE DA ACUMULAÇÃO EM FACE DO PREENCHIMENTO DOS REQUISITOS DA APOSENTADORIA ANTES DA PROMULGAÇÃO DA EMENDA CONSTITUCIONAL 20/1998. PRECEDENTES DESTA CORTE DE CONTAS. LEGALIDADE DA CONCESSÃO. REGISTRO DO ATO. DETERMINAÇÃO.'
18.	Nesse contexto, a alteração de aposentadoria deve ser considerada legal, com registro ao correspondente ato e com determinação ao órgão de origem para que comunique a interessada sobre a deliberação a ser adotada e para que após remeta ao Tribunal documentos comprobatórios de que a inativa foi cientificada da deliberação.
19.	Por fim, esclareço que o ato em questão deu entrada nesta Corte de Contas em 2019 (peça 2, p. 1) , não se aplicando a sistemática de "registro tácito" pelo decurso de mais de cinco anos definida no Acórdão 122/2021-TCU-Plenário (relator: Min. Walton Alencar Rodrigues) , em atenção ao que foi decidido pelo STF no RE 636.553.
	Ante o exposto, manifesto-me por que seja adotada a deliberação que ora submeto a este Colegiado.
T.C.U., Sala das Sessões, em 30 de maio de 2023.
MARCOS BEMQUERER COSTA 
Relator